【裁判字號】    94,訴,5666
【裁判日期】    950918
【裁判案由】    給付貨款
【裁判全文】
臺灣臺北地方法院民事判決              94年度訴字第5666號
原      告  厚生玻璃工業股份有限公司
法定代理人  徐正青
訴訟代理人  張珮琦律師
            卓志忠
被      告  亞洲酒品事業股份有限公司
兼法定代理  吳貞儀
人
上2人共同
訴訟代理人  陳殷朔律師
            何明德
上列當事人間給付貨款事件，本院於民國95年8月21日言詞辯論
終結，判決如下：
    主  文
被告亞洲酒品事業股份有限公司應給付原告新臺幣肆拾萬壹仟
柒佰玖拾伍元，及自民國九十四年八月十二日起至清償日止，按
年息百分之五計算之利息。
原告其餘之訴駁回。
訴訟費用由被告亞洲酒品事業股份有限公司負擔百分之九十九，
餘由原告負擔。
本判決原告勝訴部分得假執行。但被告亞洲酒品事業股份有限公
司如以新臺幣肆拾萬壹仟柒佰玖拾伍元為原告預供擔保，得免
為假執行。
原告其餘假執行之聲請駁回。
    事實及理由
一按訴狀送達後，原告不得將原訴變更或追加他訴，但擴張或減
  縮應受判決事項之聲明者不在此限，民事訴訟法第255條第1項
  第3款定有明文。經查，本件原告原起訴請求：被告應連帶給
  付原告新臺幣（下同）3,294,168元，及自民國94年7月20日起
  至清償日止，按年息5%計算之利息，於訴訟進行中，擴張訴之
  聲明，請求：被告應連帶給付原告4,317,950元，及自94年6月
  27日起至清償日止，按年息5%計算之利息，依前揭法條所示，
  應予准許。
二原告起訴主張：被告亞洲酒品事業股份有限公司（下稱亞洲酒
  品公司）於民國92年間向原告訂購玻璃瓶，兩造間簽訂3份買
  賣契約，其主要內容如附表所示。依據第1份契約，被告亞洲
  酒品公司係向原告訂購＃695A玻璃瓶1,000,000支，就第1份契
  約，被告亞洲酒品公司僅提貨270,121支，尚未出貨之數量為
  729,879 支，未交完貨之全部價款為3,678,590元（已含稅5%
  ）（計算式：729,879×4.8×（1＋0.05）＝3,503,419.20×
  （1＋0.05）＝3,678,5 90，元以下四捨五入）；依據第2份契
  約，被告亞洲酒品公司係向原告訂購＃651A玻璃瓶180,000支
  ，然被告亞洲酒品公司僅提貨130,547支，尚未出貨之數量為
  49,453支，未交完貨之全部價款為327,132元（已含稅5%）（
  計算式：49,453×6.3×（1＋0.05）＝15,577.7×（1＋0.05
  ）＝327,132，元以下四捨五入）：依據第3份契約，被告亞洲
  酒品公司係向原告訂購＃238玻璃瓶250,000支，然被告亞洲酒
  品公司僅提貨179,200支，尚未出貨之數量為70,800支，未交
  完貨之全部價款為312,228元（已含稅5%）（計算式：70,800
  ×4.2×（1＋0.05）＝297,36 0×（1＋0.05）＝312,228，元
  以下四捨五入），合計3份契約未交完貨之全部價款為4,317,9
  50元。依據系爭契約，被告亞洲酒品公司應於交貨日期內向原
  告提貨，然而，被告亞洲酒品公司並未依約履行，截至原告提
  起本件訴訟日止，被告亞洲酒品公司均尚未依約完成提貨，為
  被告亞洲酒品公司所自承。在被告亞洲酒品公司未依系爭契約
  約定交貨日期進行提貨時，原告即多次發函催告被告亞洲酒品
  公司儘速履行合約，否則將終止兩造間系爭契約，惟被告亞洲
  酒品公司仍未進行提貨，原告遂依據系爭契約第12條之規定，
  以94年6月24 日板橋海山郵局第117號存證信函終止兩造間前
  開3份契約；至遲亦應認為本件訴訟之支付命令送達日，已向
  被告亞洲酒品公司及被告吳貞儀為終止兩造間3份契約之意思
  表示，原告自得依系爭契約之法律關係，請求被告連帶給付未
  交貨之價款4,317,950元，並將剩餘訂金1,358,977元沒收等語
  。並聲明：(一)被告應連帶給付原告4,317,950元，及自94年6月
  27日起至清償日止，按年息5%計算之利息。(二)原告願以現金或
  萬泰商業銀行可轉讓定期存單供擔保，請准宣告假執行。
三被告亞洲酒品公司則以：兩造固於系爭契約第5條有交貨日期
  與數量之約定，並於第12條第2項均約定：「甲方（即被告亞
  洲酒品公司）如不能按合約規定之數量接受交貨或提貨數量未
  達合約所定時，乙方（即原告）得終止合約，並請求給付未交
  貨之全部價款，及其剩餘之訂金視同沒收，甲方不得異議」之
  罰則，惟系爭契約於92年12月31日全部屆滿，屆滿後被告亞洲
  酒品公司又陸續於93年8月10日、同年11月8日、9日、94年1月
  4日向原告提貨，原告並未向被告亞洲酒品公司主張違約，並
  繼續出貨，是原告於系爭契約屆滿前均未向被告亞洲酒品公司
  主張被告有違反系爭契約第5條之情事，進而依第12條第2項約
  定為終止契約之意思表示，且原告94年6月24日存證信函乃系
  爭契約屆滿1年7個月後始發出，只針對貨款為請求，非終止契
  約之意思表示，是原告於系爭契約屆滿後始主張被告亞洲酒品
  公司違約，委不足取。縱原告主張被告亞洲酒品公司違約為有
  理由，惟被告亞洲酒品公司已將第2份契約及第3份契約貨款全
  部付清，關於未提領之貨品，係暫時寄放性質，且系爭契約雖
  均列有「訂金」乙款，惟其本義應係價款，而非訂金，原告不
  得將該貨款作為訂金予以沒收，況系爭契約均已屆滿2年，依
  民法第127條第1項第8款規定，原告之貨款請求權因2年間不行
  使而消滅，被告得拒絕給付，且第1份契約，被告亞洲酒品公
  司所欠貨款僅336,580元，被告亞洲酒品公司以第2份及第3份
  契約已付款而未提貨之金額639,360元（327,132＋312,228 ＝
  639,360）主張與之抵銷，原告亦已無貨款可領取等語，資為
  抗辯。並聲明：(一)原告之訴及其假執行之聲請均駁回。(二)如受
  不利判決，願供擔保請准宣告假執行。
四不爭執事項：
  經查，本件原告主張其與被告亞洲酒品公司於92年間簽訂系爭
  契約即如附表所示之3份買賣契約，第1份契約，被告亞洲酒品
  公司僅提貨270,121支，尚未出貨之數量為729,879支，未交完
  貨之全部價款為3,678,590元；第2份契約，被告亞洲酒品公司
  僅提貨130, 547支，尚未出貨之數量為49,453支，未交完貨之
  全部價款為327,132元；第3份契約，被告亞洲酒品公司僅提貨
  179,200支，尚未出貨之數量為70,800支，未交完貨之全部價
  款為312,22 8元，以上3份契約未交完貨之全部價款合計為4,3
  17,950元，原告曾於94年4月4日、同年5月18日函催被告亞洲
  酒品公司提貨，被告亞洲酒品公司未予置理，原告遂以94年6
  月24日板橋海山郵局第117號存證信函終止兩造間上開3份契約
  ，至遲亦應認為原告於本件訴訟之支付命令送達日，已向被告
  亞洲酒品公司及被告吳貞儀為系爭買賣契約之意思表示等情，
  為被告所不爭執（見本院卷第176頁反面之95年6月1日言詞辯
  論筆錄），並有原告提出之兩造簽訂之3份買賣契約書、依據
  第1份契約－原告出貨給被告之明細、依據第2份契約－原告出
  貨給被告之明細、依據第3份契約－原告出貨給被告之明細、
  原告94年4月4日函、94年5月18日函、板橋海山郵局第117號存
  證信函暨被告收受送達回執影本等資料（見本院卷第14至31頁
  、第60至119頁、第143頁、第179至182頁）附卷可稽，堪信為
  真實。
五至原告主張其依據系爭買賣契約第12條第2項約定終止合約，
  並請求被告連帶應給付未交貨之全部價款4,317,950元，並將
  剩餘訂金1,358,977元沒收等語，則為被告所否認，並以上開
  情詞置辯。是本件所應審究之爭執點厥為：(一)原告是否得依據
  系爭買賣契約第12條第2項約定，請求被告亞洲酒品公司給付
  未交完貨之全部價款4,317,950元，並將剩餘訂金1,358,977元
  沒收？(二)被告亞洲酒品公司是否有剩餘貨款可主張抵銷？(三)被
  告吳貞儀即被告亞洲酒品公司之法定代理人是否應負連帶給付
  責任？茲析述如下：
  (一)原告得否依據系爭買賣契約第12條第2項約定，請求被告亞
    洲酒品公司給付未交完貨之全部價款4,317,950元，並將剩
    餘訂金1,358,977元沒收：
  1.經查，被告亞洲酒品公司雖辯稱交貨日期之後，系爭契約即
    行終止，兩造成立另一契約云云。惟系爭契約第11條約定系
    爭契約自訂約日起生效，至系爭契約第5條則係交貨日期之
    約定，可知系爭契約自簽訂後即已生效，在未被終止或解除
    前，系爭契約繼續有效甚明。且系爭契約第5條既已載明交
    貨日期，被告亞洲酒品公司如未能於交貨日期內提貨，原告
    即得依系爭契約第12條終止契約，並請求被告亞洲酒品司給
    付未交完貨之全部價款及沒收剩餘訂金，並非課予原告在被
    告亞洲酒品公司未於交貨日期內提貨即應終止契約。再者，
    系爭契約第12條亦未規定，原告僅得在交貨日期內終止契約
    ，何況仍在交貨日期內，原告如何能夠終止契約。而原告未
    於交貨日期後即終止系爭契約，讓被告亞洲酒品公司繼續提
    貨，並於提貨後，依約將訂金抵扣貨款，是以，兩造在系爭
    契約尚未終止前，仍繼續依據原本之系爭契約履行，要無疑
    義。從而，被告主張交貨日期後系爭契約即行終止，兩造成
    立另一契約等情，顯非有據。
  2.次查，系爭契約第9條約定，締約時被告亞洲酒品公司應先
    給付訂金，該等訂金俟被告亞洲酒品公司提貨時，依據提貨
    情形比例扣減貨款，第1份契約收取相當於貨款總價20%之訂
    金，第2份及第3份契約則收取相當於貨款總價100%之訂金。
    而原告每月給被告的對帳單中，均依據系爭契約之約定，清
    楚列出已沖帳金額及剩餘金額，亦足證兩造簽約時之真意，
    係先給付訂金，嗣後提貨時，再依據提貨情形比例扣減貨款
    等情，有對帳單13紙（見本院卷第81頁、第84頁、第87頁、
    第90頁、第92頁、第94頁、第99頁、第108頁、第110頁、第
    113頁、第115頁、第117頁、第119頁、第81頁、第84頁、第
    87頁、第90頁、第92頁、第94頁）附卷足稽，堪信為真實。
    是以，被告以其已付清第2份及第3份契約之訂金，即等同其
    已付清第2份及第3份契約全額貨款等語為抗辯，顯與事實相
    悖，不足採信。
  3.又查，雙方間訂金之計算，確以被告訂貨之總貨款作為基礎
    ，要求被告先行給付一定比例或全部比例貨款做為訂金，然
    此筆款項並非貨款之先付，而是訂金，故日後在被告提貨時
    ，才會在對帳單中，依提貨比例扣除，此有上揭原告所提出
    之對帳單可證。原告之契約，均由業務陳報公司總經理簽訂
    後方准用印，證人王源泉僅係業務，其或因不瞭解訂金與貨
    款之差異，以自己之意思解釋合約，然系爭契約在第4條總
    價外，另外明文「訂金」，亦清楚明示，本買賣契約係要求
    被告交付相當於貨款之一部或全部做為「訂金」以擔保契約
    之履行；至於證人何明德不僅為被告之前總經理，現仍為被
    告董事，有被告亞洲酒品公司變更登記表附支付命令卷可稽
    ，其所為證言顯係迴護被告利益而有所偏頗，是證人王源泉
    、何明德所為訂金即預收（付）貨款之證言（見本院卷第19
    2頁、第194頁），均不足採信。
  4.按當事人主張有利於己之事實者，就其事實有舉證責任，民
    事訴訟法第277條前段定有明文。本件被告亞洲酒品公司雖
    辯稱其未能提領貨品係歸責於原告，而主張免給付未提領部
    分之價金云云，然為原告所否認，依據前揭規定，自應由被
    告亞洲酒品公司就該等主張負舉證責任。惟查，依據系爭契
    約，兩造已約定契約總價，被告亞洲酒品公司依約需先給付
    相當於貨款一部或全部之金額作為「訂金」以擔保契約之履
    行，且系爭契約之履行，一向係由被告亞洲酒品公司告知原
    告要提貨，原告即依指示出貨，被告亞洲酒品公司未依原告
    函催提貨，自應負受領遲延之責任，且被告空言主張原告未
    能供貨而未加舉證，其所為抗辯，顯不足採信。從而，原告
    依據系爭契約第12條之約定，向被告請求未交完貨之貨款作
    為處罰，並無被告亞洲酒品公司所為同時履行抗辯之適用。
  5.再查，原告在系爭契約約定交貨期限後，仍讓被告亞洲酒品
    公司提貨，然被告並未提貨，原告遂對被告亞洲酒品公司進
    行函催（見本院卷第95至96頁），並依據契約12條之約定，
    以94年6月24日板橋海山郵局第117號存證信函終止兩造間系
    爭契約，已如上述，被告亞洲酒品公司於94年6月27日收受
    上開存證信函，有回執2紙（見本院卷第143頁）附卷足證，
    惟上開信函均未明白為終止契約之意思表示，故應認為原告
    於本件訴訟之支付命令送達日即94年8月11日始向被告亞洲
    酒品公司為終止系爭契約之意思表示。系爭契約，因被告未
    依約履行，原告已依各系爭契約第12條第2項終止契約，從
    而，原告主張依據同條項規定，請求被告亞洲酒品公司給付
    未交完貨之全部價款4,317,950元及自支付命令送達翌日即
    94 年8月12日至清償日止按年息5%計算之遲延利息，並沒收
    剩餘訂金1,358,987元，尚非無據。惟按「約定之違約金額
    過高者，法院得減至相當之數額。」，民法第252條定有明
    文；違約金契約亦為契約之一，依契約自由原則，當事人約
    定之金額，無論高低，皆有其自由，法院不得干涉，此在法
    國民法第1152條及日本民法420條均有明文，然而如固執此
    一原則，有時對債務人未免保護不周，因於訂約之際，債權
    人所要求之違約金，往往過高，而債務人又不得不忍受，否
    則當時若竟拒絕，則一似自始即存心不履行債務，故為表示
    履行之決心，縱金額過高，亦毅然接受，豈知此一色厲內荏
    之弱點，即為債權人所利用，將違約金之數額，從高約定，
    無異巧取利益，故我國民法乃仿德（民法343條第1項）、瑞
    （第163條第3項）立法例，允許法院為之酌減。可知，我國
    民法係採違約金過高者，得由法院減至相當數額，以保護債
    務人利益之立法例，而非完全由當事人依契約自由原則定之
    。再約定之違約金如有過高情事，法院即得依此規定核減至
    相當之數額，並無應待至債權人請求給付後始得核減之限制
    ，此項核減，法院得以職權為之，亦得由債務人訴請法院核
    減（最高法院79年度台上字第1612號判例意旨參照），是我
    國民法第252條之規定，除賦予債務人得請求法院予以酌減
    之權利外，並賦予法院介入之職權，以期求得當事人間真正
    公平之結果。本件原告主張因被告亞洲酒品公司違約未如期
    提貨而終止系爭契約等語，然查依系爭契約第12條，兩造固
    有被告亞洲酒品公司違約必須給付未交完貨品之全部價款（
    即4,317,950元）及沒收剩餘訂金1,358,977元之約定，上開
    違約必須給付未交完貨品之全部價款之約定，實質上為違約
    金之約定，惟就系爭契約之總金額6,984,000元，被告未依
    約履行之部分如上所述為4,317,950元，尚非全部債務均未
    履行，且未履行之始期係自94年1月4日起，又原告因被告亞
    洲酒品公司遲延受顉貨品所受之損失，乃原告無法獲得上開
    貨品之利潤及已完成貨品之庫存所受之損失，此外，復無其
    他證據證明原告尚有其他之損失，本院爰斟酌被告亞洲酒品
    公司尚未提貨貨品之金額（4,317,950元）、原告已沒收被
    告亞洲酒品公司預付之剩餘訂金1,358,977元、被告亞洲酒
    品公司若能如期履行時，原告可獲得之利潤及其他一般客觀
    事實、社會經濟狀況等情，認為原告主張之違約金金額應以
    被告亞洲酒品公司尚未提貨貨品之全部價款4,317,950元之
    10%計算，即431,795元（計算式：4,317,950x10%=431,795
    ）為適當，逾此部分之請求，則無理由，不應准許。
  6.未查，被告亞洲酒品公司抗辯系爭契約均已屆滿2年，依民
    法第127條第1項第8款規定，原告之貨款請求權因2年間不行
    使而消滅，被告得拒絕給付云云，亦為原告所否認。查，系
    爭契約約定之交貨日期，分別為第1份契約至92年12月31日
    、第2份契約至92年10月31日、第3份契約至92年8月31日，
    有系爭契約（見本院卷第15頁、第20頁、第25頁）可證，原
    告係於94年8月11日向被告亞洲酒品公司為終止契約之意思
    表示，已如上述，且被告亞洲酒品公司向原告最後提貨之日
    期為94年1月4日等情，亦為兩造所不爭執，是原告向被告亞
    洲酒品公司請求貨款之日距上開交貨日及提貨日均顯未逾2
    年。從而，被告亞洲酒品公司抗辯原告之請求權已罹於時效
    而消滅，顯非有據。
  (二)被告亞洲酒品公司無剩餘貨款可主張抵銷：
  1.按「當事人主張有利於己之事實者，就其事實有舉證之責任
    ，民事訴訟法第277條定有明文，又同法第400條第2項對經
    裁判之抵銷數額，復明定有既判力，則主張抵銷之當事人就
    其主張抵銷之債權及數額確實存在之事實自負有舉證責任。
    本件被上訴人（即被告）既就上訴人（即原告）所主張之貨
    款金額尚未付清，並不爭執，惟以伊分別對上訴人有損害賠
    償請求權得主張抵銷相抗辯，依法自應就對上訴人有前開債
    權存在負舉證責任」（最高法院88年台上字第3398號判決意
    旨參照），則主張抵銷之當事人，應就其主張抵銷之債權確
    屬存在負舉證責任。
  2.經查，被告亞洲酒品公司辯稱其已付清第2份及第3份契約款
    項，但尚未提完貨，主張以該2份契約剩餘款項抵銷第1份契
    約之罰款等語，自應由被告亞洲酒品公司，就其主張抵銷之
    債權確屬存在負舉證責任。
  3.次查，第2份契約及第3份契約除均於契約第4條約定「總價
    」外，另於第9條明文約定「訂金」，並於歷次對帳單載明
    ，依提貨比例扣除訂金變為貨款之情形，有第2份契約對帳
    單3紙（見本院卷第99頁、第108頁、第110頁）、第3份契約
    對帳單（見本院卷第113頁、第115頁、第117頁、第119頁）
    在卷可證，此與第1份契約對帳單之記載之方式均相同，亦
    有對帳單紙（見本院卷第81頁、第84頁、第87頁、第90頁、
    第92頁、第94頁）附卷足稽，堪認被告亞洲酒品公司就第2
    份契約與第3份契約所預付金額均為訂金，是被告亞洲酒品
    公司抗辯其已付金額均為貨款，而非訂金云云，並非可採，
    則在被告亞洲酒品公司未依約提貨之情形下，原告依系爭契
    約12條終止契約後，自得沒收第2份及第3份契約之訂金，從
    而，被告並無剩餘貨款可供抵銷，堪予認定。
  (三)被告吳貞儀即被告亞洲酒品公司之法定代理人無須應負連帶
    給付責任：
    經查，被告吳貞儀雖係被告亞洲酒品公司之法定代理人，惟
    並非系爭契約之當事人，此觀之系爭契約之立合約書人甲方
    均係被告亞洲酒品公司，且被告吳貞儀僅列為負責人等情，
    即可明瞭，而原告又未能舉證被告吳貞儀因其他法律關係而
    需負連帶給付責任，是原告主張被告吳貞儀應負連帶給付責
    任，並非有據。從而，原告請求被告吳貞儀連帶給付上揭未
    交完貨品之全部價款及其法定遲延利息，為無理由，不應准
    許。
六綜上所述，原告本於系爭契約之法律關係，請求被告亞洲酒品
  事業股份有限公司給付431,795元，及自支付命令送達翌日起
  即94年8月12日起至清償日止，按年息5%計算之利息，為有理
  由，應予准許，逾此部分之請求，則無理由，應予駁回。
七兩造其餘之攻擊或防禦方法及未經援用之證據，經本院斟酌後
  ，認為均不足以影響本判決之結果，自無逐一詳予論駁之必要
  ，併此敘明。
八兩造均陳明願供擔保，聲請宣告假執行或免為假執行，經核就
  原告勝訴部份，係所命給付之金額未逾50萬元之判決，爰依職
  權宣告假執行，被告聲請亦合於法律之規定，爰酌定相當之擔
  保金額宣告之；至原告敗訴部分，其餘假執行之聲請，因訴之
  駁回而失所依附，不予准許。
九結論：本件原告之訴，為一部有理由，一部無理由，並依民事
  訴訟法第79條、第389條第1項第5款、第392條第2項，判決如
  主文。
中    華    民    國    95    年    9     月    18    日
                  民事第三庭    法  官  曾啟謀
以上抄本係照原本作成。
中    華    民    國   100    年    12    月    6     日
                                書記官  曹瓊文

司法院資訊處製作；財團法人民間司法改革基金會備份。
